【裁判字號】    98,交抗,2739
【裁判日期】    981124
【裁判案由】    違反道路交通管理處罰條例
【裁判全文】
臺灣高等法院交通事件裁定            98年度交抗字第2739號
抗  告  人  交通部公路總局臺北區監理所蘆洲監理站
代  表  人  陳柳世
受  處分人  甲○○
上列抗告人因受處分人違反道路交通管理處罰條例事件，不服臺
灣板橋地方法院中華民國98年9月30日裁定（98年度交聲字第353
3號），提起抗告，本院裁定如下：
    主  文
原裁定撤銷。
甲○○汽車駕駛人，駕駛汽車經測試檢定酒精濃度超過規定標準
，處罰鍰新臺幣壹萬伍仟元，並應吊扣重型機車駕駛執照拾貳個
月及接受道路交通安全講習。
    理  由
一、原裁定略以：受處分人甲○○於民國（下同）98年9月7日夜
    間10時48分許，駕駛車牌號碼為LLF-489號之重型機車，行
    經臺北縣三重市○○○路120號前時，經臺北縣政府警察局
    三重分局大有派出所執勤警員攔停，並施以吐氣酒精濃度測
    試，其測試值達每公升0.35毫克，而為警當場以北縣警交大
    字第C00000000號違反道路交通管理事件通知單舉發。為受
    處分人所承認，受處分人酒後駕車之違規，自堪認定。參諸
    道路交通管理處罰條例第68條之修正過程與修正理由，行為
    人有道路交通管理處罰條例第35條第1項第1款所規定之違規
    行為，須吊扣駕駛執照時，應僅能吊扣行為人違法或違規當
    時駕駛車輛所憑之駕駛執照，不得再吊扣行為人所持有與駕
    駛違規車輛無關之其他各級車類駕駛執照。而以原處分機關
    依道路交通管理處罰條例第35條第1項第1款、第24條第1項
    第2款、道路交通管理事件統一裁罰基準表規定，裁處受處
    分人罰鍰新臺幣（下同）15,000元，吊扣駕駛執照12個月，
    並施以道安講習處分，認雖無違誤，惟以原處分機關逕行吊
    扣受處分人普通小型車駕駛執照，漏未審酌現行法道路交通
    管理處罰條例第68條之規範意涵及範圍，難認合法。因而撤
    銷原處分，並施以道路交通安全講習等語。
二、抗告意旨略以：(一)按「汽車駕駛人，駕駛汽車經測試檢定有
    下列情形之一者處15,000元以上60,000元以下罰鍰，並當場
    移置保管該汽車吊扣其駕駛執照；一、酒精濃度超過規定標
    準。」為道路交通管理處罰條例第35條第1項第l款所規定，
    本件受處分人對當場為警攔檢舉發前揭違反道路交通管理處
    罰條例之事實，已坦承在案。依照交通部97年1月24日交路
    字第0970015997號函略以：「汽車駕駛執照為駕駛汽車之許
    可憑證，雖應我國車輛分類區○於於道路交通安全規則第53
    條規定有各類車種之駕駛執照，惟依同規則第61條規定，民
    眾已具備較低車類駕駛資格後，當其取得高一級車類駕駛資
    格時，其於一人一照（汽車駕駛執照或機車駕駛執照）之原
    則，係應換發較高一級車類之駕駛執照，准其駕駛較低級車
    類之車輛」。(二)次按95年3月1日修正施行前之處罰條例第68
    條規定，汽車駕駛人違反交通管理規定應受吊扣或吊銷駕駛
    執照處分時，依法係應吊扣或吊銷其依前述規則第53條分類
    所領有之駕駛執照外，亦包括同規則第61條所准予駕駛較低
    級車輛之駕駛資格，惟95年3月1日施行處罰條例第68條修正
    條文修正規定後，依修正條文規定，如駕駛人領有汽車及機
    車駕駛執照者，其若係駕駛汽車違規應受予吊扣駕照處分，
    當以吊扣其所領有憑以許可駕駛汽車行駛道路之汽車駕駛執
    照；若駕駛機車違規應受吊扣駕照處分，則吊扣其領有之機
    車駕駛執照。承上，本案受處分人僅領有汽車駕駛執照，且
    其駕駛機車已違反處罰條例第22條第4款規定，本違規（第
    35 條第1款）規定應受吊扣駕駛執照處分，既其駕駛執照使
    用已有違反條例第22條等相關條款規定之具體事實在案，其
    於違規行為時係以其領有但違規使用之上開駕駛執照，當為
    明確，自應以領有之駕駛執照為吊扣處分，即駕駛人領有汽
    車駕駛執照但未領有重型機車駕駛執照及酒後駕駛重型機車
    之違規，係違反處罰條例第21條第4款及第35條之規定，依
    法即應吊扣其領有但違規之汽車駕駛執照。(三)綜上所述，受
    處分人顯有故意或過失，明知其行為當日之時點，已先有飲
    酒事實之存在，思圖心存僥倖於酒後騎乘機車並為警攔檢查
    獲舉發違反道路交通管理處罰條例第35條第1項第1款現定，
    受處分人於案後，再以無照為由，推諉規避公路主管機關所
    裁罰之吊扣行政罰，仍應依前揭法律規定並酌參行政機關之
    法律解釋，應維持原處分等語。
三、經查：
  (一)按道路交通管理處罰條例第68條業於94年12月14日修正，並
    自95年3月1日施行，修正前之道路交通管理處罰條例第68條
    規定：「汽車駕駛人，因違反本條例及道路交通安全規則之
    規定，受吊扣或吊銷駕駛執照處分時，吊扣或吊銷其持有各
    級車類之駕駛執照」，而修正後為：「汽車駕駛人，因違反
    本條例及道路交通安全規則之規定，受吊銷駕駛執照處分時
    ，吊銷其持有各級車類之駕駛執照」，即將原規定之「吊扣
    行為人所持有之各級車類之駕駛執照」等規定刪除，考其修
    正理由，乃舊法將違規駕駛人所持有各級車類之駕駛執照一
    併吊扣，失之過酷，影響人民工作及生活甚鉅，故修正後乃
    規定吊扣駕駛執照處分時，不再吊扣其持有各級車類之駕駛
    執照，僅得吊扣違規或違法當時所駕駛車種之駕駛執照（參
    見本院暨所屬法院97年法律座談會刑事類提案第40號討論提
    案及研討結果，本院97年法律座談會彙編第554頁至第556頁
    ）。
    本件受處分人，領有普通小型車駕駛執照，其駕駛重型機車
    違反交通法令，依法所受之處分應為限制其駕駛重型機車之
    權利，而非限制其駕駛普通小型車之權利。至於實際執行面
    ，可由交通主管機關於普通小型車駕駛執照上或電腦檔存資
    料，註記吊扣重型機車駕照，而為限制車類級別之駕駛資格
    ，尚不得因受處分無較低等級之駕照可供吊扣，即率爾代以
    吊扣較高等級之駕照或完全不以處罰。又聲明異議，屬一種
    司法救濟途徑，由法院審查受處分人所涉之違規事實是否成
    立，及原處分所適用之法條是否正確、裁罰是否適當，因法
    院負有司法審查之作用，對原處分失當時，應自為處分，以
    本案而言，就罰鍰、吊照及安全講習等處罰效果，宜為一併
    重新諭知（參見本院暨所屬法院98年法律座談會刑事類提案
    第23號討論提案、審查意見及研討結果）。
  (二)次按違反行政法上義務之處罰，以行為時之法律或自治條例
    有明文規定者為限，行政罰法第4條定有明文。行政機關應
    依法律而為行政行為，就對人民自由權利所為之限制須有法
    律或經法律授權行政機關訂定之法規命令明文規定始得為之
    ，為民主法治國家基本原則之一，故對於違反社會性程度輕
    微之行為，處以罰鍰、沒入或其他種類行政罰，雖較諸對侵
    害國家、社會、個人法益等科以刑罰之行為情節輕微，惟本
    質上仍屬對於人民自由或權利之不利處分，其應適用處罰法
    定主義，仍無不同。為使行為人對其行為有所認識，進而擔
    負其在法律上應有之責任，自應以其違反行政法上義務行為
    時之法律或經法律授權行政機關訂定之法規命令有明文規定
    者為限。本件受處分人持較高等級之普通小型車駕駛執照，
    而酒醉駕駛較低等級重型機車之違規，若仍得以普通小型車
    駕駛執照駕駛小型車，或有提高他用路人之風險；或無助於
    預防將來再犯之虞，惟如前所述，修正後之道路交通管理處
    罰條例第68條，有關駕駛人受吊扣駕駛執照處分之規定，既
    不再吊扣其持有各級車類之駕駛執照，則原處分機關，即不
    得再憑以吊扣其違規車輛以外之駕駛執照，苟其仍因酒醉駕
    駛低等級之重型機車違規，而致有漏洞，亦屬執行或立法政
    策之問題，尚不得為達行政目的，而恣意為法律所未明文規
    定或授權之處分。
  (三)復按「道路交通安全規則」係交通部會同內政部依據道路交
    通管理處罰條例第92條第1項所訂定之行政命令。依道路交
    通安全規則第61條規定：「汽車駕駛人取得高一級車類之駕
    駛資格者，應換發駕駛執照，並准其駕駛較低級車類之車輛
    。」基此一人一照原則，一般汽車駕駛人即使已取得不同級
    車類之駕駛資格，亦僅得持有一張即最高一級車類之駕駛執
    照。本件受處分人領有普通小型駕駛執照，其酒後駕駛重型
    機車之違規事證，固屬明確，惟修正後之道路交通管理處罰
    條例第68條規定既將「吊扣」等字刪除，駕駛人受吊扣駕駛
    執照處分時，自不再吊扣其持有各級車類之駕駛執照。行政
    機關因行政目的所設之「一人一照」原則，致受處分人無重
    型機車駕駛執照可供吊扣，原處分機關逕行吊扣受處分人之
    普通小型駕駛駕駛執照，雖可達成限制受處分人繼續駕駛重
    型機車之目的，惟亦同時限制受處分人駕駛其他種車輛之權
    利，使用之手段顯逾其所欲達到之目的，而欠缺比例性，逾
    越修正後道路交通管理處罰條例第68條之規範意涵及範圍。
    是以行政機關於作成吊扣駕駛執照處分時，應就行為人所應
    吊扣之駕駛執照種類予以限定，始符合依法行政原則。況酒
    醉駕車行為均製造法所不容許之風險，以風險製造之立場觀
    之，並不因駕駛車輛種類之不同，而有所差別。但從風險實
    現之觀點而言，酒醉駕駛車類之不同，其對於交通安全衍生
    之實害結果也有所差異，如駕駛人駕駛低一級之車類違反本
    條例之規定時，不論其所造成之實害結果，而一律吊扣駕駛
    人所持有之各類駕照，亦有違反相同事件相同處理，不同事
    件不同處理之平等原則（參見本院暨所屬法院97年法律座談
    會刑事類提案第40號討論提案暨研討結論）
  (四)本件原審裁定既認受處分人確有騎乘重型機車經測試檢定，
    有「酒精濃度超過規定標準」之違規情形，則受處分人依法
    應受之處分乃限制其騎乘重型機車之權利，即吊扣重型機車
    之駕駛執照，尚不能因受處分人現實上僅持有普通小型車之
    駕駛執照，即違背法律規定諭知免罰。至於道路交通主管機
    關對於汽車駕駛執照之管理，因採取一照原則，未發給駕駛
    人較低等級之駕駛執照，惟主管機關仍可利用電腦資料處理
    或在普通小型車駕照註記或其他方式，吊扣受處分人重型機
    車之駕駛執照，執行層面應可妥適克服，尚難逕謂無法執行
    ，而諭知不罰。原審裁定未審酌及此，就此部分逕為不罰之
    諭知，尚與道路交通管理處罰條例第35條第1項第1款、第68
    條等規定不合。抗告意旨認應剝奪受處分人汽車駕駛用路權
    ，維持原「吊扣普通小型車駕駛執照1年」之處分，固非可
    取，然原裁定既有上開違誤之處，仍屬無可維持，應由本院
    將原審裁定撤銷，並為自為裁定（參見本院暨所屬法院98年
    法律座談會刑事類提案第20號、第23號討論提案審查意見暨
    研討結果）。
四、據上論結，應依道路交通案件處理辦法第20條、第26條，刑
    事訴訟法第413條後段，裁定如主文。
中    華    民    國    98    年    11    月  24      日
            刑事第十六庭  審判長法  官  溫耀源
                                法  官  王敏慧
                                法  官  梁宏哲
以上正本證明與原本無異。
不得再抗告。
                                書記官  陳明琴
中    華    民    國    98    年    11    月    25    日


司法院資訊處製作；財團法人民間司法改革基金會備份。
